【裁判字號】    98,上訴,190
【裁判日期】    980416
【裁判案由】    違反貪污治罪條例
【裁判全文】
臺灣高等法院臺南分院刑事判決         98年度上訴字第190號
上  訴  人  臺灣臺南地方法院檢察署檢察官
上  訴  人
即  被  告  乙○○
指定辯護人  本院公設辯護人  郭忠生
被      告  甲○○
上列上訴人因被告違反貪污治罪條例案件，不服臺灣臺南地方法
院96年度訴字第785號中華民國97年12月26日第一審判決（起訴
案號：臺灣臺南地方法院檢察署96年度偵字第4608、4950、5557
、89 83號），提起上訴，本院判決如下：
    主  文
原判決關於乙○○圖利部分撤銷。
乙○○公務員對於非主管或監督之事務，明知違背法令，利用身
分圖他人不法之利益，因而獲得利益，處有期徒刑貳年，褫奪公
權貳年。
其他上訴駁回。
    事  實
一、乙○○原為臺灣南投地方法院檢察署檢察官，職司刑事偵查
    業務，有指揮司法警察官、命令司法警察之權限，係依法令
    服務於國家司法機關而具有法定職務權限之公務員。緣乙○
    ○之友人嚴春霖於民國（下同）94年8月23日駕駛車號Ｗ８
    －５９５９號之自小客車，載其老闆朱文財律師由南投行經
    國道3號高速公路前往高雄縣美濃鎮途中，因超速為內政部
    警政署國道公路警察局第八警察隊（以下簡稱第八警察隊）
    告發。嚴春霖遂向乙○○請託，委請乙○○以檢察官之身分
    代為處理上開交通違規事項，以免遭主管單位逕行舉發而需
    繳交罰款。乙○○乃基於圖利友人嚴春霖犯意，利用其係檢
    察官身分對於警察行司法偵查等職權措施具有影響力，於94
    年8月31日，在臺灣南投地方法院檢察署（以下簡稱南投地
    檢署）之便箋上書寫：【王隊長道立勛啟：本人於94.8.23
    下午，因臨時須趕赴現場，不及調派公務車，請友人駕車急
    載前往，不慎超速貴轄遭攔，時值本人車內午息，未及時建
    請免予開罰，是否可請貴隊長代轉請准免予受罰。弟乙○○
    敬上】等虛構事實文詞，並蓋用『檢察官乙○○』職章，寄
    送予第八警察隊。該隊收到便箋後，誤信為真，而於94年9
    月6日以公警八交字第0000000000號函致交通部公路總局臺
    中區監理所南投監理站（以下簡稱南投監理站），函文內載
    ：【本隊於94年8月23日以公警局交字第Z00000000號違規通
    知單舉發Ｗ８－５９５９號車超速違規乙案，王檢察官朝震
    先生稱：『因臨時須趕赴現場，不及調公務車，請友人駕車
    急載前往，不慎超速』乙節，本隊謹同意撤銷，請貴站卓處
    ，檢附違規單影本1份】。而南投監理站依據前揭函文，再
    參以違反道路交通管理事件統一裁罰基準及處理細則第6條
    ：【道路交通管理之稽查，違規紀錄，由交通勤務警察，或
    依法令執行交通稽查任務人員執行之。公路主管及警察機關
    就其主管業務，查獲違反道路交通管理之行為者，應本於職
    權舉發或處理之。】及第43條第1項：【違反道路交通管理
    事件之裁決，應參酌舉發違規事實、違反情節、稽查人員處
    理意見及受處分人陳述，依基準表裁處，不得枉縱或偏頗】
    之規定，即據以辦理撤銷嚴春霖之上開罰單，使嚴春霖獲得
    免除依道路交通管理處罰條例第33條之規定繳納新臺幣（下
    同）3000元以上，6000元以下罰鍰之利益。
二、嗣96年3月8日，臺灣臺南地方法院檢察署（下稱臺南地檢署
    ）檢察官會同南投地檢署檢察官，指揮法務部調查局臺南縣
    調查站（下稱臺南縣調站）調查員與臺南地檢署黑金專組檢
    察事務官及支援之司法警察，持法院開具之搜索票，於附表
    編號1所示之地點，搜索扣得如附表編號1所示之物，因而循
    線查獲，乙○○並於偵查中自白上情。
    理  由
甲、程序方面：
    本件卷附之供述及非供述證據，被告乙○○及其辯護人、甲
    ○○等於本院準備程序中，均表示同意有證據能力（見本院
    卷65頁），且本院審酌各該證據作成之情況，並無程序違法
    或有何意思不自由情形，復經原審及本院於審判期日就上開
    證據依法進行提示、調查、辯論，故依刑事訴訟法第159條
    之5第1項規定，認有證據能力，合先敘明。
乙、實體部分
壹、被告乙○○被訴圖利有罪撤銷改判部分：
一、上開事實迭據被告乙○○於偵查、原審及本院審理中坦承不
    諱，惟辯稱行為不應成立圖利罪云云。辯護人辯護意旨則以
    ：該便箋雖蓋用被告職章，但顯非公文書之製作，且檢察官
    於辦理偵查、執行事件，固有指揮司法警察官、命令司法警
    察之權限，惟此與取締交通違規事件並無任何關聯，故自不
    該當對於非主管或監督之事務，明知違背法令，利用身分圖
    他人不法之利益，因而獲得利益之罪責（見本院卷第77、78
    頁）等資為抗辯。
二、經查，被告乙○○之友人嚴春霖於94年8月23日下午1時20分
    ，駕駛其老闆朱文財律師所有車號Ｗ８－５９５９號之自小
    客車，搭載朱文財自南投返回朱文財高雄美濃住處途中，行
    經國道3號高速公路南下324公里處時，因駕駛時速高達每小
    時132公里，違規超速22公里（速限每小時110公里），遭第
    八警察隊白河分隊員警開單舉發，當時被告乙○○並未乘坐
    於車內。惟嗣後嚴春霖持上開員警製作之舉發違反道路交通
    管理事件通知單，請託被告乙○○幫忙處理撤銷該處罰，被
    告乙○○乃於94年8月31日，在南投地檢署之便箋上書寫：
    【王隊長道立勛啟：本人於94.8.23下午，因臨時須趕赴現
    場，不及調派公務車，請友人駕車急載前往，不慎超速貴轄
    遭攔，時值本人車內午息，未及時建請免予開罰，是否可請
    貴隊長代轉請准免予受罰。弟乙○○敬上】等字樣，並於末
    行蓋用【檢察官乙○○】職章，將之寄送予第八警察隊。嗣
    該隊收到後，即函文南投監理站同意撤銷嚴春霖之上開罰單
    ，使嚴春霖獲得免除依道路交通管理處罰條例第33條之規定
    繳納罰鍰之利益等情。業據被告乙○○迭於偵查、原審及本
    院審理時均坦認不諱（見偵(十)卷第3頁；原審96年度聲羈字
    第111號卷第8頁；原審卷(一)第20、78、93頁；卷(二)第78頁；
    本院卷第63頁）。核與證人嚴春霖於調查時陳述（見偵(八)卷
    第89、90頁）、偵訊時結證（偵(八)卷第100頁）之情節相符
    ，亦與證人朱文財於檢察官偵訊時具結所述吻合（偵(八)卷第
    101頁），並有第八警察隊94年9月6日公警八交字第0940871
    487號函文扣案可稽（見附表編號1，影本附於偵(八)卷第142
    至144頁），可以認定。
三、次查，第八警察隊於接獲被告乙○○上開便箋後，即於94年
    9月6日以公警八交字第0000000000號函致南投監理站，函文
    內載：【本隊於94年8月23日以公警局交字第Z00000000號違
    規通知單舉發Ｗ８－５９５９號車超速違規乙案，王檢察官
    朝震先生稱：『因臨時須趕赴現場，不及調公務車，請友人
    駕車急載前往，不慎超速』乙節，本隊謹同意撤銷，請貴站
    卓處，檢附違規單影本1份】，而南投監理站依據前揭函文
    ，再參以違反道路交通管理事件統一裁罰基準及處理細則第
    6條：【道路交通管理之稽查，違規紀錄，由交通勤務警察
    ，或依法令執行交通稽查任務人員執行之。公路主管及警察
    機關就其主管業務，查獲違反道路交通管理之行為者，應本
    於職權舉發或處理之。】及第43條第1項：【違反道路交通
    管理事件之裁決，應參酌舉發違規事實、違反情節、稽查人
    員處理意見及受處分人陳述，依基準表裁處，不得枉縱或偏
    頗】之規定，即據以辦理撤銷該案免罰等情，亦有上開函文
    在卷可憑（見原審卷(二)第60至65頁）。
四、按依前述違反道路交通管理事件統一裁罰基準及處理細則第
    6條之規定，違反道路交通管理行為之舉發，是屬交通勤務
    警察之職權，並非檢察官之職權；又依91年7月3日修正施行
    之道路交通管理處罰條例第33條第1項規定，汽車行駛於高
    速公路或設站管制之道路，而不遵管制之規定者，處汽車駕
    駛人3千元以上6千元以下罰鍰。證人嚴春霖前揭於高速公路
    上超速行駛之行為，依該規定，本應處3千元以上6千元以下
    罰鍰。然第八警察隊因接獲被告乙○○書寫之前開便箋，即
    函南投監理站表示同意撤銷該案之舉發，致南投監理站辦理
    撤銷嚴春霖前開交通案件，予以免罰之處分，則嚴春霖即因
    此受有免依前述交通管理處罰條例第33條之規定繳納罰鍰之
    不法利益。
五、綜上，本件被告乙○○對於非其主管或監督之事務，利用其
    為檢察官之身分，書寫前開便箋予第八警察隊，致其友人嚴
    春霖獲得免科罰鍰之利益，足堪認定。
六、按貪污治罪條例第6條第1項第5款對於非主管或監督之事務
    ，利用職權機會或身分圖利罪，其利用身分圖利者，以行為
    人之身分，對於該事務有某種程度之影響力，而據以圖利為
    必要；其利用機會圖利者，則以行為人對於該事務，有可憑
    藉影響之機會而據以圖利，方屬相當（最高法院73年度臺上
    字第1594號判例參照）。而所謂對於該事務有無影響力或有
    無可憑藉影響之機會，非指行為人對於該事務有無主持或執
    行之權責，或對於該事務有無監督之權限，【而係指從客觀
    上加以觀察，因行為人之身分及其行為，或憑藉其身分之機
    會有所作為，致使承辦該事務之公務員，於執行其職務時，
    心理受其拘束而有所影響】，行為人並因而圖得自己或他人
    不法利益而言，亦有最高法院83年度臺上字第6163號判決可
    考。
七、又按檢察官因辦理偵查、執行事件，有指揮司法警察官、命
    令司法警察之權；司法警察官、司法警察受檢察官之指揮命
    令者，應即照辦，不得藉詞延擱，調度司法警察條例第1條
    、第9條定有明文。另再由調度司法警察條例第11條、第12
    條、第13條規定觀之，對於著有成績或有廢弛職務之情形之
    司法警察，該管檢察署之檢察長得逕予嘉獎、記功、記大功
    或申誡或記過、記大過，其廢弛職務情節重大者，並得函請
    該管長官予以撤職或其他處分。而第八警察隊之員警除了職
    司維護國道高速公路安全之責任，亦可能處理其他可能在國
    道上發生之刑事案件，諸如：酒後駕車、肇事逃逸、過失致
    死（駕駛過失），雍塞道路，甚至協助在國道上追捕犯嫌等
    等，而國道公路員警在承辦上述刑事案件時，即有可能受檢
    察官據調度司法警察條例之前開規定指揮監督及考核，則檢
    察官對於第八警察隊員警，顯具有相當之影響力，至為灼然
    ，其利用此等影響力，致函第八警察隊聲稱執行公務，該隊
    所屬司法警察官必不敢質疑其係執行公務。
八、綜上，本件被告乙○○對於非其主管或監督之事務，明知違
    背法令，利用其檢察官身分使友人嚴春霖因而獲得免受交通
    違規裁罰之不法利益等節，事證明確，可資認定。是被告及
    其辯護人所辯並非利用職權關說，係私人情誼請託云云，均
    非可採。
九、新舊法適用說明：按95年7月1日修正施行之刑法第2條第1項
    規定：行為後法律有變更者，適用行為時之法律，但行為後
    之法律有利於行為人者，適用最有利於行為人之法律。係以
    適用行為時之法律為原則，而以適用行為後之法律為例外，
    並以最有利於行為人之法律，為其選擇適用之標準（即從舊
    從輕主義）。
  (一)、貪污治罪條例第2條於95年5月5日修正第2條規定，自95年
      7月1日施行，將原第2條規定：「依據法令從事公務之人
      員，犯本條例之罪者，依本條例處罰；其受公務機關委託
      承辦公務之人，犯本條例之罪者，亦同。」，修正為：「
      公務員犯本條例之罪者，依本條例處斷。」。再者刑法第
      10條第2項對於公務員之定義原規定：「稱公務員者，謂
      依法令從事於公務之人員。」，修正為：「稱公務員者，
      謂下列人員：一、依法令服務於國家、地方自治團體所屬
      機關而具有法定職務權限，以及其他依法令從事公共事務
      ，而具有法定職務權限者。二、受國家、地方自治團體所
      屬機關依法委託，從事與委託機關權限有關之公共事務者
      。」。故而貪污治罪條例第2條規定犯罪主體公務員之定
      義，自應適用同日生效施行之刑法第10條第2項之規定。
      本件被告乙○○行為當時，為在職之檢察官，其身分不論
      修正前後均符合「公務員」之定義，故其法律之適用，自
      無庸比較新舊法，應依一般法律適用原則適用裁判時法（
      最高法院96年臺上字第5042號判決）。
  (二)、關於褫奪公權部分：被告行為時之修正前刑法第37條第2
      項規定「宣告6月以上有期徒刑，依犯罪之性質認為有褫
      奪公權之必要者，宣告褫奪公權1年以上10年以下。」，
      而新法修正規定為：「宣告1年以上有期徒刑，依犯罪之
      性質認為有褫奪公權之必要者，宣告1年以上10年以下褫
      奪公權。」，雖有修正，惟貪污治罪條例第17條已明定「
      犯本條例之罪，宣告有期徒刑以上之刑者，並宣告褫奪公
      權」，具特別法性質，應優先適用，且褫奪公權部分為從
      刑，依「主從不可分之法則」，自應依主刑適用之法律，
      （最高法院24年上字第5292號判例意旨參照），附予敘明
      。
  (三)、刑法第33條第5款罰金刑之適用：被告行為後，刑法關於
      罰金刑之規定業經修正布，舊法第33條第5款「罰金：1元
      以上」之規定，修正公布為新法第33條第5款「罰金：新
      臺幣1千元以上，以百元計算之」，新法施行後，應依新
      法第2條第1項之規定，適用最有利於行為人之法律（最高
      法院95年第8次刑事庭會議決議參照）。比較新舊法結果
      ，刑法法定本刑中列有罰金刑者，舊法顯然較有利於行為
      人，被告本件犯罪關於法定罰金刑部分，以行為時之舊法
      第33條第5款定其罰金部分之法定刑，對被告較為有利。
十、核被告乙○○所為，係犯貪污治罪條例第6條第1項第5款之
    圖利罪。又公務員利用身分圖得自己或其他他人不法利益，
    當然含有詐欺作用，即令被告乙○○對第八警察隊員警施用
    詐術，使嚴春霖因而獲得免受交通違規裁罰之利益，亦已吸
    收於前開圖利罪之內，不能再論以刑法第339條之詐欺罪名
    ，此有最高法院28年非字第47號判例揭櫫：「公務員對於租
    稅或其他入款，明知不應徵收而徵收者，刑法第129條第1項
    設有處罰明文，此項規定，就公務員之浮收目的是否圖利自
    己或第三人並無何種限制，是該公務員縱係圖為自己之不法
    所有而為浮收之行為，仍應論以該條項之罪，至同法第131
    條第1項，雖有公務員對於主管或監督之事務直接或間接圖
    利之處罰規定，但此係公務員圖利之一般的規定，應以其他
    法條並無特別規定時，始能適用，如公務員對於入款，明知
    不應徵收而徵收，藉以圖利，按照特別規定優於普通規定之
    原則，自應逕依第129條第1項論處，無適用第131條第1項之
    餘地，又此種浮收行為，當然含有詐欺作用，即令公務員施
    用詐術，使被徵收人交付財物，亦已吸收於第129條第1項之
    內，不能再論以第339條之詐欺罪名」之意旨，可資參照。
    是檢察官認被告乙○○此部分亦涉犯刑法第339條第2項之罪
    名，尚有未洽，惟檢察官認此部分若成立犯罪，與前開圖利
    罪間有方法、目的之牽連關係，故不另為無罪之諭知。又本
    件被告於案發時，已於偵查中自白不諱，有偵詢筆錄可憑。
    惟本件嚴春霖係因被告乙○○關說而獲免交通罰鍰之處罰，
    尚難認係有所得，自無繳交犯罪所得問題，應依貪污治罪條
    例第8條第2項減輕其刑。又本件犯罪情節輕微，被告乙○○
    圖嚴春霖所得之不法利益在5萬元以下，並依貪污治罪條例
    第12條第1項之規定減輕其刑。並遞減之。
十一、原審以被告犯行明確，依法論罪科刑，固非無見。惟按：
      【犯第4條至第6條之罪，在偵查中自白，如有所得並自動
      繳交全部所得財物者，減輕其刑。】貪污治罪條例第8條
      第2項前段定有明文。本件被告自偵查伊始，即自白以檢
      察官身分書寫便箋關說免罰情事，應係對犯罪事實自白，
      原判決未依上開規定減輕其刑，容有未妥。被告上訴否認
      犯圖利罪，固非有理由。惟檢察官上訴認原審既未引用刑
      法第59條酌量減輕其刑之規定，乃竟宣告最低度法定刑以
      下之有期徒刑2年7月，認原判決量刑有誤乙節。經查原判
      決已說明被告圖利金額在五萬元以下減輕其刑，檢察官上
      訴理由雖非可採。然原判決既有上開可議之處，自應由本
      院將原判決關於被告所犯圖利罪部分予以撤銷改判。爰審
      酌被告乙○○為職司偵查職務之檢察官，應遵守法律，維
      護司法正義形象與人民對司法之信賴，竟利用檢察官身分
      之影響力，虛構其因公務需要而徵用民車之不實事項，致
      使第八警察隊承辦員警陷於錯誤，同意撤銷對其友人嚴春
      霖交通違規事件之舉發，致嚴春霖獲得免予繳納交通違規
      罰鍰之利益，嚴重破壞司法形象，惟其犯後坦認上開事實
      ，其友人所獲免罰利益不多等情，量處如主文第二項所示
      之刑，並依法宣告褫奪公權2年。再者，貪污治罪條例第1
      0條第1項規定應予追繳者，係以貪污所得之「財物」為限
      ，本件被告乙○○所圖得者係其友人嚴春霖免予繳納交通
      違規罰金之不法利益，並非積極得有財物，自毋庸依該條
      規定諭知追繳（最高法院87年度臺上字第3666號、89年度
      臺上字第1098號、96年度臺上字第435號判決意旨參照）
      ；又扣案附表所示之物及便箋，並非被告乙○○所有供犯
      罪所用之物，亦非違禁物，毋庸宣告沒收，附此敘明。
貳、上訴駁回部分：
一、公訴意旨另以：被告乙○○於93年10月至94年3月間偵辦忠
    財營造有限公司（下稱忠財公司）涉嫌虛報人頭陳金洲薪資
    逃漏稅捐之違反稅捐稽徵法案件（93年度他字第815號、94
    年度偵字第1270號），於偵訊時發現方德福係前立法委員即
    同案被告甲○○之子，即當場向方德福表示認識被告甲○○
    ，方德福因恐該案被起訴，又聽聞承辦檢察官即被告乙○○
    表示認識其父，遂央請其父設法為其擺平案件，惟被告甲○
    ○並不認識被告乙○○，遂透過時任其助理之陳忠煌經由劉
    繁致，與跟被告乙○○交往密切之黃昶明（即黃國南，上開
    陳忠煌、劉繁致及黃昶明3人經臺灣臺南地方法院檢察署檢
    察官於96年6月9日以95年度偵字第18098號、96年度偵字第4
    950號、8983號為緩起訴處分）取得聯絡，渠等共同基於行
    賄之犯意聯絡，由黃昶明向被告乙○○表示，被告甲○○等
    人欲行賄擺平上開案件之意。被告乙○○於偵辦前述稅捐稽
    徵法之案件中，明知稅捐稽徵法並無處罰法人之條文，且方
    德福為忠財公司實際負責人，忠財公司無法成為稅捐稽徵法
    追訴之被告，本應以方德福或該公司相關承辦報稅人員為偵
    查對象，況方德福之住居所及公司所在地均在臺南，南投地
    檢署就該案並無管轄權，且相關犯罪之人證、物證多在臺南
    地檢署轄區內，依往例應將該案簽報移轉予有管轄權之臺南
    地檢署偵辦。但因被告乙○○之薪水支付家計及家中所負債
    務尚有不足，其汽車又發生車禍亟需修護，黃昶明又告知被
    告甲○○等欲行賄擺平官司之事，認有機可乘，竟基於違背
    職務收受賄賂之犯意，向黃昶明表示該案進行之結果對方德
    福有利，該賄賂案可以接等語，黃昶明獲此承諾後，即與被
    告甲○○所委託之陳忠煌、劉繁致等人，在劉繁致位於臺南
    市○○路○段51巷3弄2號家中商議期約：由被告甲○○交付
    賄款23萬元，其中20萬元由被告乙○○與黃昶明朋分，另3
    萬元則答謝劉繁致，該案則由被告乙○○負責為不起訴處分
    。該協商除劉繁致對於提議中分3萬元酬謝伊部分當場表示
    拒絕外，其餘部分均取得共識。93年12月某日晚間，被告乙
    ○○與黃昶明在臺南縣永康市○○路之「烏家莊餐廳」用餐
    時，黃昶明打電話給被告甲○○告知其與乙○○在該處，被
    告甲○○遂邀陳忠煌同往，惟因被告甲○○及陳忠煌二人均
    未見過乙○○擔心受騙，遂共同赴臺南市○○路「小東海產
    店」，邀時在該海產店吃飯之劉繁致同赴「烏家莊餐廳」，
    與被告乙○○、黃昶明等人碰面，俟黃昶明向被告甲○○等
    人引見過被告乙○○後，被告甲○○即約陳忠煌、劉繁致與
    黃昶明在該餐廳門口商議行賄金額，雙方討價還價後最後以
    18萬元達成合議，因被告甲○○當天僅帶10萬元，遂先將該
    10萬元現金交給劉繁致轉交給黃昶明，甲○○並應允其餘8
    萬元稍後再付，黃昶明收受該筆現金後，即基於行賄之故意
    ，在「烏家莊餐廳」廁所內將該10萬元交付給被告乙○○，
    被告乙○○則基於收賄之故意收受該筆賄賂。翌日，黃昶明
    又打電話給劉繁致要求其催促被告甲○○交付餘款8萬元，
    劉繁致遂打電話給陳忠煌輾轉催促被告甲○○交付餘款，一
    週後被告甲○○即約陳忠煌、劉繁致與黃昶明3人在臺南市
    ○○路「吃吃喝喝海產店」吃飯，將餘款8萬元現金交給黃
    昶明，隔2、3日後之週六晚上10時左右，黃昶明再承前犯意
    在高雄市六合夜市「今日蛇園」另交付5萬元賄賂給被告乙
    ○○，被告乙○○亦承前犯意收受該筆賄賂，餘3萬元由黃
    昶明收受作為幫被告乙○○收賄之酬勞。被告乙○○收受上
    開賄賂後，竟違背職務，不僅未將方德福案件簽報移轉臺南
    地檢署偵辦，僅以告訴人所告之對象係法人無犯罪能力為由
    將該案不起訴處分，亦未依法（刑事訴訟法第228條第1項）
    將應負刑責之自然人另簽分偵辦，致該案無故不使方德福受
    追訴。因認被告乙○○此部分涉犯貪污治罪條例第4條第1項
    第5款之違背職務收賄罪嫌、刑法第125條第1項第3款後段濫
    權不追訴罪嫌，且此2罪為牽連犯關係；認被告甲○○涉犯
    貪污治罪條列第11條第1項之行賄罪嫌。
二、按犯罪事實應依證據認定之，無證據不得認定犯罪事實；又
    不能證明被告犯罪者，應諭知無罪之判決，刑事訴訟法第15
    4條第2項、第301條第1項分別定有明文。又刑事訴訟法上所
    謂認定犯罪事實之證據，係指足以認定被告確有犯罪行為之
    積極證據而言，該項證據自須適合於被告犯罪事實之認定，
    始得採為斷罪資料；認定犯罪事實所憑之證據，無論係直接
    證據或間接證據，其為訴訟上之證明，須於通常一般之人均
    不致有所懷疑，而得確信其為真實之程度者，始得據為有罪
    之認定，倘其證明尚未達到此一程度，而有合理之懷疑存在
    ，復無其他調查途徑可尋，法院即應為無罪之判決，最高法
    院29年上字第3105號、76年臺上字第4986號分別著有判例可
    資參照。
三、被告乙○○部分：
  (一)、公訴意旨認被告乙○○涉有上開犯行，係以：被告乙○
      ○於96年3月8日於調查員詢問與檢察官訊問中供述；甲
      ○○於95年12月19日、96年1月15日、96年2月2日於檢察
      官訊問中之證述；證人劉繁致於95年12月19日、96年2
      月2日與96年4月24日於檢察官訊問中之證述；證人陳忠
      煌於95年12月8日、95年12月19日、96年1月15日、96年1
      月24日、96年2月2日調查員詢問、檢察事務官詢問與檢察
      官訊問中之證詞；證人黃昶明於96年1月18日（下午5時
      19分以證人身分具結後所為之陳述）、96年1月19日、96
      年1月26日、96年2月2日調查員詢問與檢察官訊問中之證
      述；證人方德福於95年12月25日、96年1月18日調查員
      詢問與檢察官偵訊中證述；證人陳雅惠於96年3月8日調
      查員詢問與檢察官偵訊中證述；證人陳紫玲於96年1月2
      6日檢察官訊問中證述；內政部警政署刑事警察局96年2
      月15日刑鑑字第0960026604號鑑定書；自95年12月21日
      至同年月28日被告乙○○手機0000000000號之通訊監察譯
      文；南投地檢署乙○○檢察官於94年4月20日之94年度
      偵字第1270號不起訴處分書；黃昶明於96年1月18日交
      付臺南地檢署3萬元賄款之扣押物清單；陳雅惠之筆記
      等事證，為憑斷依據。
  (二)、訊據被告乙○○對於：其為南投地檢署檢察官，任職期
      間承辦忠財公司涉嫌虛報人頭陳金洲薪資逃漏稅捐之違反
      稅捐稽徵法案件（案號：93年度他字第815號、94年度偵
      字第1270號），最後將該案不起訴處分，且未將方德福簽
      報移轉管轄或簽分偵案追訴；其在偵辦上開案件期間，
      經濟狀況不佳，是負債的狀況；於偵辦方德福案件期間
      ，被告甲○○交付現金18萬元予黃昶明，並經黃昶明收受
      ；偵辦上開案件期間之93年12月某日晚間，與黃昶明於
      「烏家莊餐廳」用餐時，有與被告甲○○及陳忠煌、劉繁
      致碰面，期間黃昶明為乙○○引見甲○○、陳忠煌；被
      告乙○○與黃昶明等人於93年12月在「烏家莊餐廳」餐敘
      後，被告甲○○及陳忠煌、劉繁致與黃昶明等人另有在臺
      南市○○路「吃吃喝喝海產店」餐敘；乙○○與黃昶明
      等人於93年12月在「烏家莊餐廳」餐敘後，有與黃昶明見
      過面等事實，俱不爭執（見原審卷(一)第121、122頁；卷(二)
      第77、78）。惟堅詞否認涉有上述貪污治罪條例第4條第1
      項第5款收受賄賂及刑法第125條第1項第3款故意違法不追
      訴方德福之犯行，辯稱：伊沒有收受被告甲○○交付的任
      何金錢等語。辯護人則辯稱：由證人即南投地檢署檢察
      事務官黃志文、林政益之證述可知，忠財公司違反稅捐稽
      徵法案件，是由檢察事務官全權處理，被告乙○○從未與
      其等討論過任何案件關係，未為任何指示或干涉，且被告
      乙○○調公訴組後，留下幾十件案件全交給檢察事務官處
      理，足見被告乙○○只是蓋章讓公文發出，檢察事務官處
      理結果，顯非乙○○所能控制。若被告乙○○真有收賄，
      所謂拿人錢財與人消災，若要控管風險即應在調離偵查組
      之前親自結案，不應該交由檢察事務官處理，以防檢察事
      務官持不同意見而為起訴處分，或簽辦自然人；忠財公
      司違反稅捐稽徵法案件，檢舉人陳金洲之住所地就在南投
      ，所以被告乙○○認為南投地檢署有管轄權尚屬合理；
      凡有處理忠財公司違反稅捐稽徵法案件之法律工作者，均
      能一致判斷該案法人不成立犯罪，故該案為不起訴處分應
      是可以確定之事，應無違背職務之問題；依卷存證據只
      能證明黃昶明確實收受被告甲○○的錢，但是除黃昶明之
      證述外，無法證明黃昶明所收的錢有交付給被告乙○○，
      惟黃昶明之證述有可能因為其為了接受緩起訴條件而為不
      實陳述，而且被告乙○○若要收錢，以其從事檢察官業務
      十餘年經驗，不會無經驗到自己冒險出面去收取僅僅18萬
      元的賄款；方德福並非忠財公司的負責人或股東，故本
      案不管如何偵查，均與方德福無涉，且依方德福之背景，
      極易請教他人得知該案件之結果對其並無不利，故無為了
      忠財公司去行賄之必要；本案應是黃昶明假藉被告乙○
      ○名義收取賄款，被告乙○○只是被利用，對於黃昶明收
      錢之事並不知悉等語。
  (三)、經查，被告乙○○供承其於任職南投地檢署檢察官期間，
      承辦忠財公司涉嫌虛報人頭陳金洲薪資逃漏稅捐之違反稅
      捐稽徵法案件（案號：93年度他字第815號、94年度偵字
      第1270號），最後於94年4月12日將該案不起訴處分，且
      未將方德福簽報移轉管轄或簽分偵案追訴等事實，核與南
      投地檢署96年9月14日投檢治宇0960002499號函載被告乙
      ○○之職稱及事務分配內容相符（見原審卷(一)第116頁）
      ，亦經調閱南投地檢署93年度他字第815號、94年度偵字
      第1270號偵查全卷核閱屬實。又被告乙○○曾於前述偵查
      案件開庭期間，傳喚被告方福德到庭，當庭曾詢問方福德
      其父是否為被告甲○○一節，亦據被告乙○○供認在卷（
      見原審卷(一)第121頁），核與證人方福德證述之情節吻合
      （見偵卷(四)第44頁），是此部分事實亦足堪認定。
  (四)、次查，被告乙○○供承於偵辦上開忠財公司違反稅捐稽徵
      法案件期間之93年12月某日晚間，與黃昶明於「烏家莊餐
      廳」用餐，被告甲○○與陳忠煌、劉繁致一同到場，黃昶
      明即為被告甲○○介紹被告乙○○即為承辦其案件之檢察
      官，之後被告甲○○與陳忠煌、黃昶明、劉繁致即離席至
      「烏家莊餐廳」門口外交談等情，且對於甲○○與陳忠煌
      、黃昶明、劉繁致等人在離席時，由被告甲○○交付10萬
      元予黃昶明等情亦不爭執，核與證人即被告甲○○（見原
      審卷(二)第141至147頁、第214、215、222、223頁；偵卷(四)
      第104、105頁）、證人陳忠煌（見偵卷(二)第33至34頁、偵
      卷(四)第32、103、105頁；原審卷(二)第127、128、130、131
      、137、139、222頁）、黃昶明（見偵卷卷第52 至54頁；
      原審卷(二)第150至152頁、第168、169頁）、劉繁致（見偵
      卷(二)第46、47頁；偵卷(四)第102至105頁；原審卷(二)第110
      至112、115、116、121、122、125頁）等人於檢察官偵訊
      或原審證述之情節吻合，是此部分之事實，可以認定。至
      證人即被告甲○○與陳忠煌、劉繁致、黃昶明對於被告甲
      ○○於當日在「烏家莊餐廳」交付10萬元現金予黃昶明之
      過程，就【究係被告甲○○在上開餐廳門口直接交付黃昶
      明收受】，或【係陳忠煌交付劉繁致，再由劉繁致轉交予
      黃昶明】之陳述，雖稍有出入（證人陳忠煌、劉繁致、甲
      ○○證述是由甲○○直接交付，黃昶明則證述係由劉繁致
      在廁所交付，或由甲○○直接在門口交付），惟其等就被
      告甲○○當日確有提出10萬元，最後由黃昶明收受之供述
      ，互核始終一致，該事實亦可確認。
  (五)、又查，被告乙○○與證人黃昶明等人於前開烏家莊餐廳見
      面數日後，被告甲○○、陳忠煌、劉繁致與黃昶明等人復
      於臺南市○○路「吃吃喝喝海產店」碰面，由被告甲○○
      交付8萬元予黃昶明等節，亦據證人即被告甲○○（見偵
      卷(四)第33頁）、證人陳忠煌（見偵卷(四)第33頁；原審卷(二)
      第139頁）、劉繁致（見偵卷(二)第46、47頁；原審卷(二)第1
      18、123、124、125頁）、黃昶明（見偵卷(四)第53頁、原
      審卷(二)第153、169至171頁）於偵訊及原審審理時證述明
      確。
  (六)、綜上所述，被告乙○○於任職南投地檢署檢察官期間，有
      承辦忠財公司涉嫌違反稅捐稽徵法案件，案件尚未偵結時
      之93年12月間某日，被告乙○○與黃昶明原在「烏家莊餐
      廳」餐敘，嗣被告甲○○、陳忠煌、劉繁致即到場，席間
      黃昶明曾介紹被告乙○○即為承辦忠財公司案件之檢察官
      ，隨後，被告甲○○與陳忠煌、黃昶明、劉繁致即至該餐
      廳門口，被告甲○○交付10萬元予黃昶明；數日後，被告
      甲○○、陳忠煌、劉繁致與黃昶明等人復於臺南市○○路
      「吃吃喝喝海產店」碰面，被告甲○○復交付8萬元予黃
      昶明等情，應屬真實。
  (七)、被告乙○○為職司司法偵查之檢察官，其於承辦忠財公司
      涉嫌違反稅捐稽徵法案件期間，明知被告甲○○係方德福
      之父親，本應迴避見面，竟仍與之同桌共餐，極易引起他
      人揣測並為不當之聯想，行為實屬不當，惟尚難憑此客觀
      事實，即遽認被告乙○○確有公訴意旨所認之前開收賄犯
      行。本件被告乙○○既以前詞置辯，則本件應審究者為：
      被告乙○○究竟有無為要求、期約或收受賄賂之行為。即
      黃昶明先後向被告甲○○收取之賄款10萬元、8萬元，究
      係黃昶明藉用被告乙○○名義詐取財物，或係經被告乙○
      ○授意所為？又被告乙○○是否確有收受黃昶明所交付之
      15萬元？
  (八)、經查：公訴意旨認被告乙○○收受黃昶明轉交15萬元之證
      據方法，僅有黃昶明之證詞及其測謊結果為據：
    1.由證人陳忠煌、甲○○與劉繁致偵訊中之證詞均僅證述被
      告甲○○知悉其子方德福因忠財公司之案件由被告乙○○
      偵辦中，故想與被告乙○○接觸，嗣後並透過陳忠煌與劉
      繁致聯繫，再由劉繁致介紹黃昶明與陳忠煌認識，之後陳
      忠煌與黃昶明並在劉繁致家中談論該案件，由黃昶明提議
      要求被告甲○○給付18萬元至20萬元不等之現金，嗣後被
      告甲○○先後分別交付10萬元、8萬元現金予黃昶明等情
      ，其等均未證述於商議、決定交付賄款之討論過程中，被
      告甲○○或證人陳忠煌有與被告乙○○親自接觸之情形，
      且在「烏家莊餐廳」及「吃吃喝喝海產店」，被告甲○○
      亦係將現金交付黃昶明，彼等均亦證稱未見聞黃昶明有將
      10萬元、8萬元現金轉交被告乙○○之情形。是由其等之
      證詞，僅能證明前開被告乙○○不爭執之事實，尚無從證
      明被告乙○○承辦忠財公司違反稅捐稽徵法案件有何要求
      、期約或收受賄賂之行為。
    2.至證人劉繁致於偵訊中雖曾證稱：【我知道有交錢，好像
      是陳忠煌交的】、【他們找我原因是因為我認識三方面的
      人，他們如何談我不清楚，當時吃飯一半前才叫我過去，
      我當時是看到陳忠煌交錢10萬元給乙○○『或』黃國南（
      即黃昶明）】等語（見偵卷(二)第46頁），然依其語意，其
      當時並不能確定10萬元究係交付乙○○或黃昶明，且據黃
      昶明所述，其係於收取10萬元後，私下在「烏家莊餐廳」
      廁所交付予被告乙○○，亦與劉繁致前開所述不符，故劉
      繁致此部分模糊之證詞，無從據為不利被告乙○○之認定
      。
    3.其餘證人陳雅惠、陳紫玲之證詞，亦無法證明前開爭點：
      被告乙○○與黃昶明交往甚密，已據被告乙○○、黃昶
        明及陳紫玲一致陳述在卷，而證人黃昶明原任職書記官
        ，有停職紀錄，且依卷附乙○○手機0000000000號之通
        訊監察譯文顯示，被告乙○○獲悉證人黃昶明因瀆職案
        件遭收押，且於應訊之際，提及其姓名（見譯文卷第16
        頁），被告乙○○於得知黃昶明遭收押後，恐怕自己遭
        受牽連而情緒不佳，亦屬人情之常。是當難憑證人即被
        告乙○○之友人陳雅惠於調查員詢問及檢察官偵訊中證
        述被告乙○○經濟情況不佳，且黃昶明遭收押後，被告
        乙○○曾對其提起他很擔心遭黃昶明牽連，覺得壓力很
        大，很煩等語，即推認被告乙○○係恐怕本案東窗事發
        而心有不安，進而據為不利被告乙○○之認定。
      證人陳紫玲於96年1月26日檢察官訊問中證稱：【（問
        ：有沒有看到黃昶明跟劉繁致『或』乙○○一起去廁所
        ？）有】等語，公訴意旨據此認定證人黃昶明與劉繁致
        在「烏家莊餐廳」有一起去上廁所，然檢察官提訊問之
        問題，並不明確，依陳紫玲所述，並不能確認黃昶明究
        係與劉繁致或被告乙○○一同去廁所，況證人黃昶明是
        否與劉繁致，或與被告乙○○一同前往廁所，並無助於
        提高證人黃昶明證詞之可信性，自難據為對被告乙○○
        不利之認定。
    4.其餘非供述證據，亦不能證明被告乙○○確有要求、期約
      或收受黃昶明交付之被告甲○○給付之賄款：
      陳雅惠之筆記本係陳雅惠個人之收入支出紀錄，雖其中
        有被告乙○○給付現金之紀錄，惟並無證據顯示被告乙
        ○○給付予陳雅惠現金之來源即為本案賄款或與本案有
        關。
      而95年12月21日至同年月28日被告乙○○手機00000000
        00號之通訊監察譯文，顯示被告乙○○於黃昶明95年12
        月20日遭羈押後，受黃昶明女友陳紫玲所託，向多人詢
        問黃昶明遭羈押之原因，經友人告知證人黃昶明所涉罪
        名為瀆職，且可能涉及司法黃牛案件後，仍一再猜測黃
        昶明究係因何案件遭羈押，並無任何對話談及關於被告
        甲○○之事（見譯文卷第4至16頁）。況若被告乙○○
        確曾委請黃昶明向被告甲○○收賄，則其於獲悉黃昶明
        因司法黃牛案件收押，且提及其姓名時，應知東窗事發
        ，無仍胡亂猜測之理。依此，反可認被告乙○○辯稱其
        對於黃昶明向被告甲○○收賄一事毫無所悉等語，應非
        全然無據。
      臺南地檢署檢察官扣押黃昶明交付之3萬元，乃係黃昶
        明於96年1月18日接受檢察官偵訊時，委請其庭外之女
        友陳紫玲即時提款3萬元後交付檢察官，此觀之當日偵
        訊筆錄即可明白，故此非供述證據對於前揭爭點之釐清
        ，同無助益。
    5.綜上各節，則此部分公訴事實之證據方法，僅有黃昶明之
      證詞及其測謊結果為據。然查，黃昶明測謊鑑定報告應與
      被告黃昶明之供述為相同之評價：蓋黃昶明接受內政部警
      政署刑事警察局測謊結果，呈現「黃昶明於測前會談聲稱
      有幫忙甲○○轉交賄款給乙○○測試結果並無不實反應」
      、「有關本案，你總共幫甲○○交付賄款給乙○○幾次之
      問題，圖譜反應在『2次』」。惟按測謊本身在內容設計
      上有其不夠客觀之成分存在，且亦無法預見每個人在接受
      測謊時會有相同之態度與經驗，蓋因測謊之實施，測謊機
      存在有無法百分之百精準的盲點，且每個人面對測謊機所
      反映出之差異現象等，均尚無法確切的加以掌握，測謊機
      所呈現檢查之結果，固可作為審判之參考，但不宜為判斷
      之唯一及絕對之依據，此有最高法院92年度臺上字第2282
      號、85年度臺上字第5791號判決意旨可資參照。而本件黃
      昶明於95年12月20日於調查員詢問及檢察官偵訊時原否認
      向被告甲○○收賄犯罪，隨即經檢察官聲請法院羈押禁見
      獲准，再於96年1月18日偵訊時，即坦認犯罪並證述係交
      付賄款予被告乙○○，次日（即19日）檢察官隨即聲請撤
      銷羈押，則黃昶明於96年2月8日接受測謊時，其接受測謊
      之態度及面對測謊機時心中有無可能遭受羈押之心理壓力
      存在均未可得知，參諸前揭關於測謊機應無法達到百分之
      百精確之說明，故認此份測謊鑑定報告應與被告黃昶明之
      供述為相同之評價，尚難依憑此份鑑定報告，即認黃昶明
      所為不利被告乙○○之陳述與事實相符，足以採信。
  (九)、經調查證據之結果，認證人黃昶明所為不利被告乙○○之
      證詞，有為獲得撤銷羈押及緩起訴利益，或為己脫罪之可
      能：
    1.雖證人黃昶明於96年1月18日、同月26日偵訊及原審97年7
      月31日審理時均具結證稱在「烏家莊餐廳」收受被告甲○
      ○所交付之賄款10萬元後，隨即在「烏家莊餐廳」廁所交
      付被告乙○○，數日後再於「吃吃喝喝海產店」收受被告
      甲○○所交付之8萬元後，旋於高雄六合夜市交付被告乙
      ○○5萬元，另外3萬元乃係被告乙○○交付其之酬金等語
      （見偵卷(四)第53、81至83頁；原審卷(二)第152、153、169
      頁），然證人黃昶明於原審97年7月31日審理期日具結證
      稱：伊是與劉繁致、陳忠煌一同獲得緩起訴，若不認罪，
      檢察官不會同意撤銷羈押，及緩起訴的條件，有包括要當
      證人指出被告乙○○，檢察官有這樣跟伊說等語（見原審
      卷(二)第154、155頁）。參以黃昶明於95年12月20日調查員
      詢問、同日檢察官偵訊（有具結）、及同日移送法院羈押
      訊問時，均矢口否認犯罪（見偵卷(二)第65至63頁；原審95
      年度聲羈字第622號卷第7、8頁、原審卷(二)第154頁），隨
      即經檢察官以其與被告乙○○共同收賄，涉有最輕本刑5
      年以上有期徒刑之重罪，且有勾串共犯之嫌，聲請法院羈
      押禁見獲准。而於96年1月18日偵訊時，黃昶明即坦認收
      受被告甲○○交付之賄款，並證述有將賄款交付予被告乙
      ○○，次日（即19日）檢察官隨即聲請撤銷羈押，且黃昶
      明果於96年6月9日經臺灣臺南地方法院檢察署檢察官以【
      黃昶明係犯貪污治罪條例第11條第1項之行賄罪嫌，因坦
      承犯行，且具體詳實供出受賄被告乙○○之犯行，又配合
      本署對其所為之證述測謊，並通過測謊，對本署就受賄被
      告之追訴，頗有助益】等理由，對黃昶明為緩起訴2年，
      及自緩起訴處分確定日起6個月內，向臺南縣心智障礙者
      觀護協進會支付30萬元之處分（見臺灣臺南地方法院檢察
      署檢察官95年度偵字第18098號、96年度偵字第4950號、8
      983號緩起訴處分書），是由黃昶明於遭羈押禁見後供出
      被告乙○○即獲得撤銷羈押禁見及改適用較輕刑責法條並
      獲得緩起訴處分之利益等歷程觀之，本件實無法排除黃昶
      明係為獲得撤銷羈押及緩起訴利益而為不利被告乙○○供
      述之可能。
    2.綜上，黃昶明所為不利被告乙○○之證詞既有前開為己私
      益之可能，則其證詞即難遽採為不利被告乙○○認定之依
      據，仍應有其他補強證據佐證，始能認為公訴意旨所指被
      告乙○○收受賄賂一節已獲得嚴格之證明。
  (十)、黃昶明所證述本件被告乙○○向被告甲○○索賄之情節，
      有下述不符合社會一般常情常理之處：
    1.若本件果係被告乙○○欲向被告甲○○索賄，衡諸常情，
      應由被告乙○○依據決定其可能承擔之風險、其經濟狀況
      、應被告甲○○要求而處理承辦案件之難易等情節來決定
      賄款之金額。惟據證人黃昶明於偵訊及原審審理中所述，
      本件被告甲○○應交付多少賄款予被告乙○○，係由黃昶
      明自行決定賄款為20萬元，嗣經議價結果，亦由黃昶明決
      定降為18萬元，談論賄款金額及議價時，被告乙○○均不
      在場，其決定價額未曾與被告乙○○商量（見偵卷(四)第53
      、101頁；原審卷(二)第157、166 167、171頁），此有違常
      理。
    2.若被告乙○○欲向被告甲○○索取賄款，由黃昶明居間聯
      絡並轉交賄款，則黃昶明為取信於被告甲○○其確有將錢
      交付被告乙○○，則被告甲○○交付賄款時，應無迴避被
      告乙○○，要被告甲○○等人至餐廳外交付賄款之理。
  (十一)、況證人陳忠煌、甲○○於原審審理時亦均結證稱其等不知
      黃昶明是否有將被告甲○○所交付之現金交付被告乙○○
      ，其等證詞略述如下：
    1.證人陳忠煌於原審結證稱：【（問：甲○○先後兩次交錢
      給黃昶明，目的是否要擺平忠財公司的官司？）是的。】
      、【（問：黃昶明是不是檢察官？）不是。】、【（問：
      你如何知道錢交給黃昶明，黃昶明會交給乙○○檢察官？
      ）我不知道。】、【（問：為何相信黃昶明會將錢交給檢
      察官？）是黃昶明自己講的。】、【（問：你為何相信黃
      昶明？）因為黃昶明講說他跟檢察官很熟。】、【（問：
      是否肯定黃昶明有將從你這裡收到的錢轉到乙○○那邊？
      ）我不知道有沒有】（見原審卷(二)第129、130、133頁）
      。
    2.證人即被告甲○○於原審結證稱：【（問：你拿錢給黃昶
      明是否能確定黃昶明有轉交給王檢？）我不能確定。】（
      見原審卷(二)第142頁）。
  (十二)、被告乙○○偵辦案外人陳金洲檢舉忠財公司逃漏稅違反稅
      捐稽徵法案件（南投地檢署93年度他字第815號、94年度
      偵字第1270號）之過程，與一般要求、期約、收受賄賂者
      之處理態度有違：
    1.公務員收受賄賂罪乃犯重罪，欲收受賄賂者，莫不盡力避
      免他人接觸欲收賄之案件，且於收賄後亦必盡速處理，以
      免橫生枝節。本件忠財公司係涉犯稅捐稽徵法第41條之案
      件，而按公司為法人，既不具有犯罪能力，自無犯意，依
      稅捐稽徵法第41條之規定，其僅係受罰主體，稅捐稽徵法
      第47條第1款之規定，係將納稅義務人公司之責任，基於
      刑事政策之考慮，於其應處徒刑範圍內，轉嫁於公司之負
      責人，故於此情形而受罰之公司負責人，乃屬於【代罰】
      之性質，並非逃漏稅捐之納稅義務人。故在違反稅捐稽徵
      法之案件中，以法人為被告者，應對法人為不起訴處分，
      被告乙○○為具法律專業知識之檢察官，應無不知之理，
      則若其果於93年12月間即收受被告甲○○之賄賂，應隨即
      對忠財公司為不起訴處分，惟依證人林政益於原審證述：
      本件依伊在94年2月24日開第1次庭的紀錄來看，正常的話
      應該乙○○是在94年1月底2月初左右交辦給伊接辦等語（
      見原審卷(二)第97頁），參諸南投地檢署93年度他字第815
      號偵查卷附之案件進行單（見偵卷(一)第58頁）可知，被告
      乙○○於93年12月間與被告甲○○等人在烏家莊餐廳見面
      後，竟將案件交由南投地檢署檢察事務官林政益辦理，且
      拖延至94年4月12日始將該案處分不起訴（見卷附不起訴
      處分書1份），實有違常理。
    2.若被告乙○○果係以上開案件為由向被告甲○○索賄，衡
      情，其應全程掌握該案之處理情形，或就該案件有所指示
      ，惟據證人即南投地檢署檢察事務官黃志文、林政益於偵
      訊及原審審理時之證述可知，被告乙○○係將南投地檢署
      93年度他字第815號、94年度偵字第1270號案件交由黃志
      文辦理，因黃志文未曾辦過同類案件，故林政益主動協助
      辦理，於該案進行過程直至他案簽結改分及偵案偵結，被
      告乙○○未做任何特別的指示，亦未曾與其2人討論案情
      ，上開案件開庭時是林政益問案，黃志文打筆錄，忠財公
      司的不起訴處分書乃林政益與黃志文討論後，林政益依照
      舊例稿擬作，黃志文掛名，最後改分偵字結案的簽呈亦是
      林政益寫的，且其2人均未曾向被告乙○○提及要簽辦忠
      財公司之負責人（見偵卷(六)第22至24頁；原審卷(二)第81至
      98）。再依證人黃志文於原審審理中所述：南投地檢署的
      檢察事務官都是處理毒品、酒駕的案件比較多，但是乙○
      ○交給伊的案件都不是。94年初的時候乙○○調任公訴組
      ，交給伊至少有3、40宗案件，交給伊之後的案件，乙○
      ○沒有再對案件下達指示。乙○○時間並不是很好配合，
      大都是找不到人比較多；印象中乙○○沒有拿回卷宗過；
      （指該案乙○○有無修改書類？）後來結果來看乙○○檢
      察官是接受了等語（見原審卷(二)第92、93、97頁），可知
      被告乙○○就此案件之處理方式，與其他案件並無何不同
      ，並未做任何特別處理或關切，若被告乙○○果有向被告
      甲○○索賄之意思及行為，豈有就本案未為任何指示，任
      由檢察事務官為調查之理。
  (十三)、本件被告乙○○就忠財公司為不起訴處分，且未偵辦方德
      福或移轉管轄，並未違背職務：
    1.經調閱南投地檢署93年度他字第815號、94年度偵字第127
      0號偵查全卷，得知案外人陳金洲檢舉忠財公司90年間逃
      漏稅違反稅捐稽徵法案件，調查結果，忠財公司之工頭為
      陳榮睿，而陳榮睿於檢察事務官詢問時證稱：向忠財公司
      申請工資之工資名冊來源，是工人自己簽名的，印象中有
      工人姓名為陳金洲，後來旗山稽徵所要求提出說明，伊就
      於93年10月間找到告訴人陳金洲才發現該人跟在工地工作
      的那位陳金洲不一樣，告訴人較高，較壯，且有戴眼鏡，
      工作的那個陳金洲沒有帶眼鏡、較矮、瘦小，那個人在伊
      這裡工作約5、6個月，都叫他「洲仔」，真正的名字也不
      清楚；那一個「洲仔」拿身分證是貼他的照片；（見偵卷
      (一)第56、57、64、65頁）。核與證人即90年間在忠財公司
      工作受陳榮睿臨時僱用之張成偉於檢察事務官林政益詢問
      時證稱：伊工作期間有一位叫陳金洲的工人，特徵是矮小
      且膚色較黑，又沒有戴眼鏡，該人不是當庭的陳金洲等語
      相符（見偵卷(一)第75頁）。則依前開證人所述可知，係另
      有自稱陳金洲者冒用「陳金洲」之姓名工作，致不知情之
      工頭陳榮睿據以申報薪資，陳榮睿並無虛報薪資所得之行
      為，亦無其他證據證明忠財公司之負責人知悉該陳金洲係
      冒名者而故為不實之申報，故依該卷證資料，應認忠財公
      司並無逃漏稅捐之犯行，故本件依實質調查之結果，亦應
      對忠財公司之負責人為不起訴處分。故被告乙○○於本件
      未將方德福移送管轄，或另為偵辦，亦無何違背職務可言
      。
    2.又按刑事訴訟法第250條規定，檢察官知有犯罪嫌疑而不
      屬其管轄或於「開始偵查後」認為案件不屬其管轄者，應
      即分別通知或移送該管檢察官。但有急迫情形時，應為必
      要之處分。執此，檢察官並非就無管轄權案件，絕對無偵
      查之權限，其仍可於偵查後，再將案件通知或移送該管檢
      察官，或就急迫情形為必要之處分。況稅捐稽徵法第41條
      之罪，納稅義務人以詐術或其他不正當方法逃漏稅捐，其
      被害法益為政府之稅收之外，個人法益是否亦為直接被害
      之對象，該個人是否有告訴權，其被害之個人所在地檢察
      署是否必然無管轄權，在司法實務上，亦非完全並無爭議
      （參見法務部 (71)法檢 (二)字第852號71年4月份法律座
      談會，刑事法律問題彙編第2輯263頁）。而本件遭冒名申
      報稅捐之陳金洲之住所係在南投地區，且通知陳金洲補繳
      綜合所得稅者亦係南投稅捐稽徵處，是被告乙○○就陳金
      洲向南投地檢署提出告訴之本案未移轉管轄予臺南地檢署
      ，尚難認確係故意違反刑事訴訟法管轄規定所為。
    3.綜上，被告乙○○就忠財公司違反稅捐稽徵法第41條之案
      件之處理，即屬合法有據，並無有何「無故不使方德福受
      追訴或處罰」之情形，自不成立刑法第125條第1項第3款
      後段之罪名。
  (十四)、綜上，本件公訴意旨所舉被告乙○○涉犯貪污治罪條例第
      4條第1項第5款及刑法第125條第1項第3款後段罪名之前開
      事證，即黃昶明證述其確經被告乙○○示意而向被告甲○
      ○收取賄款，且確有將賄款交付被告乙○○等節，尚未達
      到通常一般之人均不致有所懷疑，得以確信其為真實之程
      度，而有合理之懷疑存在，致無從為被告乙○○涉有上開
      犯行之確信。且依調查所得之證據，亦認為被告乙○○就
      與本件賄賂有關之忠財公司違反稅捐稽徵法案件處理之情
      形，亦與一般收受賄賂者有別，被告乙○○就忠財公司違
      反稅捐稽徵法第41條之案件之處理，亦無何違法之處，是
      本件並無充足之積極證據足資證明被告乙○○犯罪，因認
      被告乙○○被訴上開罪名均不能證明。
四、被告甲○○部分：
  (一)、按貪污治罪條例第4條第1項第5款規定：對於違背職務之
      行為，要求期約或收受賄賂或其他不正利益者，所謂違背
      職務之義務而收受賄賂，係以有職務上之權限而期約受賄
      ，並違背職務，使行賄人達到目的為其構成要件。其中所
      謂違背職務，係指對於職務上之義務有所違背而言，如本
      不應為而為，或應為而不為者而言, 最高法院著有95年度
      台上字第4738號判決可考。又貪污治罪條例第5條第1項第
      3款公務員對於職務上之行為收受賄賂罪，與交付金錢予
      公務員之行賄者，乃對向關係，該條例對於公務員職務上
      之收賄行為，祇處罰受賄之公務員，對行賄者，並無處罰
      之規定，此亦有92年度臺上字第3419號判決意旨可考。
  (二)、本件被告甲○○雖坦承交付18萬元賄款予黃昶明等情，惟
      經調查證據之結果，尚難認定該款項係被告乙○○所收受
      或要求，且被告乙○○就忠財公司違反稅捐稽徵法第41條
      之案件（南投地檢署93年度他字第815號、94年度偵字第1
      270號）偵查結果，認為忠財公司並無逃漏稅捐之犯行，
      故依實質調查之結果，亦應對忠財公司之負責人為不起訴
      處分。故被告乙○○未對方德福為偵辦或移轉管轄行為，
      並無何違背法令之處，已如前述，則被告甲○○縱使基於
      行賄被告乙○○之意思而交付賄賂予黃昶明，亦不該當前
      開罪名。
五、從而，原判決以犯罪不能證明為由，就被告乙○○被訴違背
    職務收賄罪嫌及濫權不追訴罪嫌；被告甲○○被訴涉犯之行
    賄罪嫌等，均論知無罪之判決。其認事用法洵無違誤，經核
    無不合。檢察官上訴意旨認仍應為有罪判決等語，尚非可採
    ，應予駁回。
據上論斷，應依刑事訴訟法第369條第1項前段、第368條、第364
條、第299條第1項前段，貪污治罪條例第2條前段、第6條第1項
第5款、第8條第2項前段、第12條第1項、第17條、刑法第37條第
2項，判決如主文。
本案經檢察官范文豪到庭執行職務。
中    華    民    國    98    年    4     月    16    日
                  刑事第一庭    審判長法  官  黃崑宗
                                      法  官  蔡長林
                                      法  官  夏金郎
以上正本證明與原本無異。
如不服本判決應於收受送達後10日內向本院提出上訴書狀，其未
敘述上訴理由者，並得於提起上訴後10日內向本院補提理由書（
均須按他造當事人之人數附繕本）「切勿逕送上級法院」。
                                      書記官  劉岳文
中    華    民    國    98    年    4     月    17    日
附錄本判決論罪科刑法條：
修正後貪污治罪條例第6條第1項第5款：
有下列行為之一者，處5年以上有期徒刑，得併科新臺幣3千萬元
以下罰金：
五、對於非主管或監督之事務，明知違背法令，利用職權機會或
    身分圖自己或其他私人不法利益，因而獲得利益者。
附表：
┌──┬──────────────┬──┬────┬───────────┐
│編號│  扣  押  物  名  稱        │數量│ 持有人 │   扣押時間、地點     │
├──┼──────────────┼──┼────┼───────────┤
│    │警政署國道公路警察局第八警察│    │        │                      │
│  1 │隊函（94年9月6日公警交八字第│ 1張│        │                      │
│    │0000000000號）              │    │        │                      │
├──┼──────────────┼──┤        │                      │
│  2 │雜記紙                      │ 9張│        │                      │
├──┼──────────────┼──┤        │                      │
│  3 │存款簿（戶名：蔡妙芬2本   、│    │        │                      │
│    │            許國讚、李信昌、│    │        │    96年3月8日        │
│    │            嚴春霖、林忠南、│ 7本│ 嚴春霖 │南投縣南投市○○○路  │
│    │嚴良全）                    │    │        │125號                 │
├──┼──────────────┼──┤        │                      │
│  4 │蔡妙芬支票簿                │ 1本│        │                      │
├──┼──────────────┼──┤        │                      │
│  5 │匯款單                      │88張│        │                      │
├──┼──────────────┼──┤        │                      │
│  6 │記事本                      │ 3本│        │                      │
├──┼──────────────┼──┤        │                      │
│  7 │名片                        │16張│        │                      │
├──┼──────────────┼──┼────┼───────────┤
│    │                            │    │        │     96年3月8日       │
│  8 │磁片                        │ 1片│ 乙○○ │ 南投縣南投市○○路21 │
│    │                            │    │        │ 巷3號3樓             │
├──┼──────────────┼──┼────┼───────────┤
│  9 │磁片                        │15片│        │                      │
├──┼──────────────┼──┤        │     96年3月8日       │
│ 10 │請求支付命令                │ 1張│ 乙○○ │高雄市○○○路385號21 │
├──┼──────────────┼──┤        │樓之2                 │
│ 11 │91年監察院彈劾案            │ 1本│        │                      │
├──┼──────────────┼──┼────┼───────────┤
│ 12 │記事簿                      │ 4本│        │                      │
├──┼──────────────┼──┤        │     96年3月8日       │
│ 13 │乙○○相片                  │ 1張│ 陳雅惠 │高雄縣鳳山市○○○路  │
├──┼──────────────┼──┤        │12號4樓               │
│ 14 │名片                        │ 1張│        │                      │
├──┼──────────────┼──┼────┼───────────┤
│ 15 │銀行存摺                    │ 3本│        │                      │
├──┼──────────────┼──┤        │                      │
│ 16 │雜記簿                      │ 3本│        │                      │
├──┼──────────────┼──┤        │                      │
│ 17 │2006年桌曆                  │ 1本│        │                      │
├──┼──────────────┼──┤        │                      │
│ 18 │電話簿                      │ 1本│        │     96年3月8日       │
├──┼──────────────┼──┤ 王茂昌 │南投縣南投市○○○街  │
│ 19 │金園茶藝館安全檢修憑證      │ 1份│        │14號                  │
├──┼──────────────┼──┤        │                      │
│ 20 │雜記紙                      │ 2張│        │                      │
├──┼──────────────┼──┤        │                      │
│ 21 │茶藝館小姐上班小姐番號表    │ 6張│        │                      │
├──┼──────────────┼──┼────┼───────────┤
│ 22 │乙○○信件                  │ 1件│        │                      │
├──┼──────────────┼──┤        │                      │
│ 23 │綱紀國際科技有限公司合庫存摺│ 1本│        │     96年3月8日       │
├──┼──────────────┼──┤ 嚴春霖 │南投縣草屯鎮○○街139 │
│ 24 │雜記本（小）                │ 1本│        │號2樓之3              │
├──┼──────────────┼──┤        │                      │
│ 25 │雜記本（大）                │ 1本│        │                      │
└──┴──────────────┴──┴────┴───────────┘


司法院資訊處製作；財團法人民間司法改革基金會備份。
